# 关联方借款的问题

提问人：fluxion 时间：2015-02-25 14:15:28
关于《于规范上市公司与关联方资金往来及上市公司对外担保若干问题的通知》（ 03 年 56 号文）我有些不明白，向大家请教下， 1 、文中说的“控股股东及其他关联方”这里的“其他关联方”指的是控股股东的关联方还是上市公司的其他关联方？如果是上市公司的其他关联方，按财政部门企业会计准则规定，那上市公司的参股公司应该也是吧。 2 、文中说不得有偿或无偿拆借资金，不得委托贷款等规定还执行吗？如果其他关联方包括参股公司，那委托借款给参股公司不行吗？

回答人：chenyiwei
1 、证监发[2003]56号这个文件本身一直在执行，没有失效，上市公司每年需出具“资金占用专项说明”的依据就是这个文件。但在实际执行过程中，也发生了一些变化，主要是近年来越来越多地融合了证券监管方面的规定。可参考上海、深圳证券交易所对“资金占用情况表”的填表说明：
1 、上市公司应当根据《关于规范上市公司与关联方资金往来及上市公司对外担保若干问题的通知》（证监发[2003〕 56 号）的规定，按照附表 1 《上市公司20XX年度非经营性资金占用及其他关联资金往来情况汇总表》的格式，要求注册会计师对控股股东及其他关联方占用公司资金的情况出具专项说明。专项说明应与年报同时在本所指定网站披露。 公司存在大股东及其附属企业非经营性占用上市公司资金情况的，还应当按附表 2 《大股东及其附属企业非经营性资金占用及清偿情况表》的要求，在年度报告中披露关联方非经营性资金占用及清偿情况，包括发生时间、占用金额、发生原因、已偿还金额、期末余额、预计偿还方式、清偿时间、责任人及董事会拟定的解决措施等。 2 、上市公司与集团公司发生资金往来的，应详细披露相关的决策程序和资金安全保障措施，以及期初余额、发生额、偿还额、期末余额、利息收入、利息支出情况。 3 、"资金占用"相关概念 （ 1 ）非经营性资金占用 根据《关于集中解决上市公司资金被占用和违规担保问题的通知》（证监公司字[2005]37号），非经营性资金占用是指上市公司为大股东及其附属企业垫付的工资、福利、保险、广告等费用和其他支出；代大股东及其附属企业偿还债务而支付的资金；有偿或无偿、直接或间接拆借给大股东及其附属企业的资金；为大股东及其附属企业承担担保责任而形成的债权；其他在没有商品和劳务对价情况下提供给大股东及其附属企业使用的资金或证券监管机构认定的其他非经营性资金占用。 （ 2 ）大股东及其附属企业 大股东及其附属企业指控股股东或实际控制人及其附属企业、原控股股东或实际控制人及其附属企业。附属企业是指控股股东、实际控制人直接控制的企业。 4 、填报注意事项 （ 1 ）"大股东及其附属企业"包括以下几种情形： ①实际控制人； ②实际控制人直接控制的法人； ③控股股东； ④控股股东直接控制的法人； ⑤控股股东、实际控制人直接控制的其他附属企业； ⑥原控股股东、原实际控制人及其附属企业。 （ 2 ）"上市公司的子公司及其附属企业"包括以下几种情形： ①控股子公司及其控制的法人； ②参股子公司及其控制的法人； ③上市公司的其他附属企业。 (3)"关联自然人"根据本所《股票上市规则》第十章第一节的相关规定把握。若关联自然人同时是上市公司控股股东或实际控制人的，相关情况应当在"大股东及其附属企业"非经营性占用资金和其他资金往来中反映。 (4)"其他关联方及其附属企业"包括本所《股票上市规则》第10.1.6条认定的关联人以及持有上市公司5%以上股份的法人和自然人，具体包括： ①根据与上市公司或者其关联人签署的协议或者作出的安排，在协议或者安排生效后，或在未来十二个月内，将具有本所《股票上市规则》第10.1.3条或者第10.1.5条规定的情形之一； ②过去十二个月内，曾经具有本所《股票上市规则》第10.1.3条或者第10.1.5条规定的情形之一（不含原控股股东、原实际控制人及其附属企业）； ③持有上市公司5%以上股份的法人（不含控股股东） ； ④持有上市公司5%以上股份的自然人（不含控股股东） ； ⑤其他关联人。 (5)会计科目包括：a.应收账款；b.其他应收款；c.预付账款；d.应收票据；e.其他会计科目等。在其他会计科目，如应付账款、其他应付款等科目借方核算占用资金或其他资金往来的，其借方金额应当在表格中按正数填列，并在"上市公司核算的会计科目"一栏中填列为"其他会计科目"。 (6)上市公司应当从资金被占用或往来款项被拖欠的角度出发，认真分析资金往来的实质，占用、往来累计发生额和偿还累计发生额两栏一律不得以负数填列；占用资金或往来资金的利息额以截止到报告期末为准。 (7)"大股东及其附属企业"非经营性资金占用及其他资金往来，"关联自然人及其控制的法人"、"其他关联人及其附属企业"资金往来数据既包括前述关联方与上市公司自身发生数，也包括前述关联方与纳入上市公司合并报表范围的控股子公司之间的发生数；"上市公司的子公司及其附属企业"资金往来情况中，仅需要填写"非经营性往来"的情况。 (8) 上市公司先向有关关联人借入资金，其后向该债权人归还资金的，不需要在汇总表中反映。 (9) 其它关联资金往来 除非经营性占用外，上市公司与大股东及其附属企业和其它关联方的其它资金往来应当在"其它关联资金往来"中反映，但只需填写上市公司向其提供资金的情况。大股东及其附属企业和其他关联方其向上市公司提供资金的，无需在汇总表中反映。其他关联资金往来包含经营性往来和非经营性往来。 "大股东及其附属企业"只需要填写其与上市公司之间的经营性资金往来；"上市公司的子公司及其附属企业"、"关联自然人及其附属企业"和"其它关联人及其附属企业"只需要填写其与上市公司之间非经营性资金往来。 非经营性资金往来的认定标准参照本备忘录关于非经营性资金占用的释义执行。 (10) 清欠方式可从"现金清偿"、"红利抵债清偿"、"股权转让收入清偿"、"以股抵债清偿"、"以资抵债清偿"和"其它"中选择，可多选。
2 、 56 号文本身并没有失效，因此其中不得向联营企业提供委托贷款等规定理论上仍然有效。但如前述，随着近年来对关联方的界定越来越倾向于证券监管口径，而证券监管口径下是不把联营企业作为关联方的（因为联营企业不能反过来使上市公司对其利益倾斜），因此在实际操作中，如果该交易具有商业实质且定价公允，借款人具有偿还的意愿和能力，则因此受到监管机构处罚的案例还是比较少见的。

提问人：fluxion 时间：2015-02-26 11:11:08
我仔细看了那个文件，似乎当时出台有其历史背景，即清理大股东资金占用，同时该文是和国资委联合发的，似乎更侧重于国有企业，由于关联方资金借用作为公司自治行为，决策程序合法，监管部门不会说什么。但披露却是要求更高，因此才要中介发表意见。
从披露的角度来看，那张表里面是否应该包含向参股企业借款？如果参股企业实际是大股东控制的，是否属于大股东附属企业？

回答人：chenyiwei
我理解当时证监会与国资委联合发文的主要考虑是加强“清欠”工作对国有控股上市公司的大股东的约束力。毕竟当时民营背景的上市公司还不多。 目前要求的披露表格中是包含向联营企业的借款的。如果联营企业的大股东是本上市公司的实际控制人，或者以其他方式最终受同一个实际控制人最终控制，则该联营企业应优先填列为“大股东及其附属企业”。